【裁判字號】    98,消債清,155
【裁判日期】    981102
【裁判案由】    聲請清算程序
【裁判全文】
臺灣高雄地方法院民事裁定           98年度消債清字第155號
聲  請  人  甲○○
上列當事人因消費者債務清理事件聲請清算，本院裁定如下：
    主  文
聲請駁回。
聲請費用由聲請人負擔。
    理    由
一、聲請意旨略以：伊屬於虛弱體質，曾經流產，目前則因懷孕
    無法工作，又處於失業狀態，並無收入，須由家人接濟三餐
    起居，名下亦無任何動產或不動產，僅將身上所餘現金新台
    幣（以下同）15萬元4000元向郵局購買支票帶在身上，以免
    被搶或遭竊；又聲請人先前向銀行聲請協商時已處於失業狀
    態，但為表誠意始以僅存積蓄及聘金勉力苦撐，實因不得已
    方會毀諾，故聲請人實有不可歸責於己之事由，亦顯有不能
    清償債務之情形。為此爰依法聲請清算等語。
二、按債務人與金融機構協商成立者，不得聲請更生或清算，但
    因不可歸責於己之事由，致履行顯有重大困難者，不在此限
    ；本條例施行前，債務人依金融主管機關協調成立之中華民
    國銀行公會會員辦理消費金融案件無擔保債務協商機制與金
    融機構成立之協商，準用前項之規定，消費者債務清理條例
    （以下稱本條例）第151 條第5 項、第6 項分別定有明文。
    衡諸債之關係乃以當事人間信賴關係為基礎，為社會經濟組
    織之重要支柱，故當事人在從事法律行為追求自己之利益之
    際，亦應顧及對方利益，並考量債權債務在社會上之經濟作
    用，本於誠實信用原則進而行使債權及履行債務。是對於已
    陷入經濟上困境之消費者，若任其於惡性循環之債務窘境中
    自生自滅，勢將衍生嚴重社會問題，難以維持安定之社會經
    濟秩序，故為兼顧債權人、債務人雙方之利益，對陷於經濟
    上困境之消費者，乃允其於本條例施行後，得選擇以重建型
    之更生程序或清算型之清算程序清理其債務，藉以妥適調整
    債務人與債權人及其他利害關係人間之權利義務關係，保障
    債權人獲得公平受償，並謀求消費者經濟生活之重建復甦機
    會。惟針對先前業與金融機構成立協商成立，或於本條例施
    行前，已依金融主管機關協調成立之中華民國銀行公會會員
    辦理消費金融案件無擔保債務協商機制與金融機構成立協商
    之債務人，若非因不可歸責於己之事由，致履行顯有重大困
    難，僅係為圖謀減免債務，而不為債務之履行，自有違債權
    契約之誠信本旨，故依本條例第151 條第6 項準用同條第5
    項前段規定，即不得聲請更生或清算，如此方能避免債務人
    意圖規避原定債務清償方案所定條件，試圖利用本條例所定
    更生或清算方案藉以減免個人債務之道德風險。準此，一旦
    債務清償方案成立後，應由債務人按原約定條件按期履行，
    僅於協商成立後發生情事變更，在清償期間收入或收益不如
    預期，致該方案履行困難甚或履行不能，因不可歸責於己，
    始能准許債務人聲請再行更生或清算，以防止債務人任意毀
    諾已成立之協商內容，濫用更生或清算之裁判上債務清理程
    序。故所謂「不可歸責於己之事由」應係指客觀上聲請人面
    臨支出增多、收入或收益減少等情事要非其成立協商之際所
    能預期，諸如物價上漲而成本增加、家屬患病等以致支出增
    加，或因病無法工作、僱佣之公司倒閉或裁員、失業、減薪
    等因素以致收入減少，均屬之。
三、本件聲請人因積欠安泰商業銀行等債權人共計303 萬75元之
    債務，前於民國95年5 月12日間依金融主管機關協調成立之
    中華民國銀行公會會員辦理消費金融案件無擔保債務協商機
    制與債權人達成分期還款協議，同意自95年6 月起、共計80
    期（每月1 期）、按利率2 % 計算、每月繳納4 萬489 元之
    方式（以下稱系爭協商方案）償還前開債務，然聲請人僅依
    約履行至95年9 月止（共計4 期）即未再依協議內容繼續還
    款，嗣於同年11月17日報送毀諾等情，業有安泰銀行98年7
    月30日陳報狀暨所附協議書、無擔保還款計畫、消費金融無
    擔保債務協商案件申請人財務資料表、消費金融案件無擔保
    債務協商申請書及收入證明切結書各1 份（參見本院卷第94
    至100 頁）在卷可稽，是此部分事實應堪採認。經查：
  (一)查聲請人雖提出勞工保險投保資料表1 份（參見本院卷第72
    頁）擬作為個人薪資證明，然觀乎該表所載投保期間為87至
    88年間，且投保年資僅1 年又24日，實未足以作為聲請人於
    成立系爭協商方案時收入來源之參考。是本院審酌聲請人前
    於95年間向債權銀行申請協商之際，曾提出收入證明切結書
    1 份（參見原審卷第99至100 頁）詳予載明其是時係從事「
    八大行業（服務業）」，以致無法提出在職證明，但希望銀
    行同意協商，又其每月收入為6 萬元，願以每月5 萬元、分
    80期還款等情，另表示其聲明內容並無不實，如有虛偽、隱
    匿情事則願負一切法律責任等語屬實，故聲請人既因職業性
    質特殊、以致無法提出綜合所得稅申報資料等相關文件為證
    ，然基於前述債權契約之誠信原則，本院遂認應採信聲請人
    自95年5 月間起每月收入約為6 萬元為當，合先敘明。
  (二)又依上述切結書內容觀之，聲請人前於95年5 月間成立系爭
    協商方案之際尚無須扶養其他親屬，衡情其理應慎重考量自
    身經濟條件、收入多寡（包括固定與非固定收入）、債務清
    償能力及債權人所提償債條件等諸多因素後，始行同意依系
    爭協商方案成立還款協議。況參諸消債條例制度意旨本在於
    調整債權人與債務人間之權利義務關係，並保障債權人之公
    平受償機會，理應適度限制債務人生活條件，故審判實務雖
    有多以內政部社會司所定年度最低生活標準作為判斷依據，
    惟若債務人同意捨卻部分原有權益以期早日清償債務或藉此
    機會爭取更佳之償債條件（例如債權人同意免息或改以低利
    率計算），仍屬契約自由之範疇，倘非約定內容明顯害及債
    務人維持基本生活標準之人性尊嚴，甚而有其他違反法律規
    定或公序良俗之不當情事，法院實未可逕予過度審查，否則
    無異變相課予其他勤勉誠實、願意承擔相類還款條件之債務
    人更高契約義務，更有悖於社會公平正義。是依系爭協商方
    案聲請人於每月按期清償4 萬489 元後，尚餘1 萬9511元（
    6 萬元－4 萬489 元＝1 萬9511元）可資因應，更已超過內
    政部社會司所定最低生活標準數額，故本件實難認有系爭協
    商金額過高、以致聲請人事後無法繼續履約之情事。
  (三)再者，聲請人前自95年5 月間成立系爭協商方案後至同年9
    月毀諾時止，期間個人收入及家庭生活狀況並無任何重大變
    化。至聲請人雖另稱其因流產、懷孕以致身體不好無法工作
    云云，惟依其所提出劉婦產科醫院診斷證明書、郭綜合醫院
    診斷證明書（參見本院卷第70至71頁）所載就診期間乃分別
    為96年4 月18日及97年4 月21日，俱與聲請人是否毀諾一節
    不生直接關連性，此外亦未據聲請人提出相關事證以資證明
    其自成立系爭協商方案起至毀諾時止，其間有何收入來源發
    生重大變化之情事，自難採認聲請人有何本條例第151 條第
    5 項所定不可歸責於己之事由。
四、綜上所述，抗告人前於95年5 月間成立系爭協商方案後，直
    至同年9 月即因毀諾而未能依約繼續還款，然其既未能舉證
    證明確有基於情事變更或不可歸責於己之事由，以致繼續履
    行系爭協商方案發生重大困難，復佐以聲請人是時既有固定
    收入，縱使偶有困難以致一時未能依約履行，自應透過個別
    債權銀行協商程序以謀適當解決，要非可違反誠信原則而逕
    行毀諾。是本件尚難認定聲請人業已具備消債條例第151 條
    第5 項所定要件，應屬聲請清算之要件不備且無從補正，揆
    諸前揭說明，自應駁回其清算之聲請。
五、依消費者債務清理條例第8 條、第15條，民事訴訟法第78條
    ，裁定如主文。
中    華    民    國    98    年    11    月    2     日
                  民事第六庭  法  官  陳明呈
以上正本係照原本作成。
如不服本裁定，應於送達10日內向本院提出抗告狀，並繳納裁判
費新台幣1,000元。
中    華    民    國    98    年    11    月    2     日
                              書記官  劉音利


司法院資訊處製作；財團法人民間司法改革基金會備份。
